臺灣高等法院臺中分院民事判決
                                       109年度上字第98號
上  訴  人  黃永明
            黃國安                                       上二人共同
訴訟代理人  周志峰律師              
被  上訴人  朱茂瑩
            朱茂錫
            朱茂忠
            朱家明
上三人共同
訴訟代理人  陳隆律師
複  代理人  蕭智元律師
被  上訴人  朱進達
            朱林雪霞
            朱曜億
            朱雅琦
            朱心郁
上  一  人  
法定代理人  陳宥靜
被  上訴人  賴義明
            賴坤泉
            謝賴智惠
            劉盈秀
            賴智圭
            林鴻明
上列當事人間請求確認通行權存在等事件，上訴人對於中華民國
108年12月19日臺灣臺中地方法院107年度訴字第3742號第一審判
決提起上訴，並為訴之減縮，本院於110年1月26日言詞辯論終結
，茲判決如下：            
    主    文
原判決除減縮部分外廢棄。
確認上訴人對被上訴人朱茂瑩、朱茂錫、朱茂忠、朱進達、朱林
雪霞、朱家明、朱曜億、朱雅琦、朱心郁所有坐落臺中市○○區
○○段00地號如附圖標示A部分、面積63.17平方公尺之土地，對
被上訴人朱林雪霞、朱家明、朱曜億、朱雅琦、朱心郁所有坐落
臺中市○○區○○段00地號如附圖標示B部分、面積231.45平方
公尺之土地、標示B1部分、面積22.27平方公尺之土地，對被上
訴人賴義明、賴坤泉、謝賴智惠、劉盈秀、賴智圭、林鴻明所有
坐落臺中市○○區○○段00地號如附圖標示C部分、面積22.11平
方公尺之土地，有通行權存在。
被上訴人朱林雪霞、朱家明、朱曜億、朱雅琦、朱心郁應容忍上
訴人於臺中市○○區○○段00地號如附圖標示B1部分、面積22.2
7平方公尺之土地上，及被上訴人賴義明、賴坤泉、謝賴智惠、
劉盈秀、賴智圭、林鴻明應容忍上訴人於臺中市○○區○○段00
地號如附圖標示C部分、面積22.11平方公尺之土地上，鋪設水泥
或柏油路面以供通行，並不得設置地上物或為任何妨害上訴人通
行之行為。
第一、二審訴訟費用（除減縮部分外）由被上訴人負擔四分之一
，餘由上訴人負擔。
    事實及理由
壹、程序方面：
一、按在第二審為訴之變更或追加，非經他造同意不得為之。但
    請求之基礎事實同一、擴張或減縮應受判決事項之聲明者，
    不在此限，此觀民事訴訟法第446條第1項但書、第255條第1
    項第2款、第3款規定自明。查上訴人於原審聲明請求確認上
    訴人對於被上訴人朱茂瑩、朱茂錫、朱茂忠、朱進達、朱林
    雪霞、朱家明、朱曜億、朱雅琦、朱心郁（下稱朱茂瑩等9
    人）所有臺中市○○區○○段00地號（下稱58地號）如原審判決
    附圖一（下稱附圖一）標示A部分、面積63.17平方公尺之土
    地，對被上訴人朱林雪霞、朱家明、朱曜億、朱雅琦、朱心
    郁（下稱朱林雪霞等5人）所有同段47地號（下稱47地號）
    如附圖一標示B部分、面積231.45平方公尺之土地、標示B1
    部分、面積28.88平方公尺之土地，對被上訴人賴義明、賴
    坤泉、謝賴智惠、劉盈秀、賴智圭、林鴻明（下稱賴義明等
    6人）所有同段51地號（下稱51地號）如附圖一標示C部分、
    面積30.14平方公尺之土地有通行權存在；朱林雪霞等5人應
    容忍上訴人於47地號如附圖一編號B1所示部分、面積28. 88
    平方公尺土地上，及賴義明等6人應容忍上訴人於51地號如
    附圖一編號C所示部分、面積30.14平方公尺土地上鋪設水泥
    或柏油路面並設置電線、水管、天然氣管線及排水溝渠，不
    得設置地上物或為任何妨害上訴人通行之行為。嗣於本院變
    更其聲明為：確認上訴人對朱茂瑩等9人所有58地號如本判
    決附圖（下稱附圖）標示A部分、面積63.17平方公尺之土地
    ，對朱林雪霞等5人所有47地號如附圖標示B部分、面積231.
    45平方公尺、標示B1部分、面積22.27平方公尺之土地，對
    賴義明等6人所有51地號如附圖標示C部分、面積22.00平方
    公尺之土地有通行權存在；朱林雪霞等5人應容忍上訴人於4
    7地號如附圖標示B1部分、面積22.27平方公尺之土地上，及
    賴義明等6人應容忍上訴人於51地號如附圖標示C部分、面積
    22.11平方公尺之土地上，鋪設水泥或柏油路面以供通行，
    並不得設置地上物或為任何妨害上訴人通行之行為（見本院
    卷二第105頁），核係基於所主張得通行上開土地之同一基
    礎事實，就通行範圍及容忍義務減縮其應受判決事項之聲明
    ，依首揭規定，應予准許。
二、本件被上訴人除朱茂錫、朱茂忠、朱家明外，均經合法通知
    而未於言詞辯論期日到場，核無民事訴訟法第386條所列各
    款情形，爰依上訴人之聲請，由其一造辯論而為判決。
貳、實體方面：
一、上訴人主張：黃永明為臺中市○○區○○段00○00○00地號土地之
    所有權人，黃國安為同段27-1、28-1、28-4、31地號土地（
    下各以地號稱之，與27、28、30地號土地合稱系爭土地）之
    所有權人，系爭土地目前固藉由大興路690巷（下稱000巷）
    通行至公路即大興路，然690巷之寬度過窄，僅最小台之農
    用搬運車可通過，小貨車及耕耘、翻土、挖土等機具並無法
    進入，救護車、消防車等亦無法駛入，故此並非與公路間適
    宜之聯絡，系爭土地仍係無法為其供作種植農作物，且其中
    31地號建地已有建屋供居住之通常使用，而屬袋地，伊等自
    得主張通行上開被上訴人所有之土地，即藉由大興路706巷
    （下稱706巷）以至公路，且伊等主張通行之範圍者，確屬
    對周圍地損害最少之處所及方法等情，爰依民法第787條規
    定，提起本件訴訟（原審為上訴人敗訴之判決，上訴人聲明
    不服，提起上訴）。並上訴聲明：(一)原判決廢棄。(二)確
    認上訴人對朱茂瑩等9人所有58地號如附圖標示A部分、面積
    63.17平方公尺之土地，對朱林雪霞等5人所有47地號如附圖
    標示B部分、面積231.45平方公尺、標示B1部分、面積22.27
    平方公尺之土地，對賴義明等6人所有51地號如附圖標示C部
    分、面積22.11平方公尺之土地，有通行權存在。(三)朱林
    雪霞等5人應容忍上訴人於47地號如附圖標示B1部分、面積2
    2.27平方公尺之土地上，及賴義明等6人應容忍上訴人於51
    地號如附圖標示C部分、面積22.11平方公尺之土地上，鋪設
    水泥或柏油路面以供通行，並不得設置地上物或為任何妨害
    上訴人通行之行為（其餘未繫屬本院部分，不予贅述）。
二、被上訴人方面：
(一)朱茂錫、朱茂忠、朱家明（下稱朱茂錫等3人）則以：系爭
    土地目前已可藉由690巷通行至大興路，且可供小型貨車及
    農業搬運機具通行，可為農木及林業之通常使用，是以，系
    爭土地並非袋地，上訴人主張袋地通行權，自無理由。縱若
    認有增加通行範圍之必要，始能為通常之使用，亦應優先考
    量在690巷增加寬度，而非另主張通行伊等私設之706巷。依
    上訴人所提通行方案，使地主需容忍他人通行之面積甚大，
    且47地號、51地號土地被從中割裂，嚴重影響土地使用上之
    完整性，顯非對周圍地損害最少之處所及方法等語，資為抗
    辯。並答辯聲明：上訴駁回。
(二)朱茂瑩、朱進達、朱林雪霞、朱曜億、朱雅琦、朱心郁、林
    鴻明於本院並未到庭或提出書狀為何聲明或主張，於原審則
    主張：伊等不同意上訴人通行伊等所有之土地，上訴人已有
    690巷可通行等語。
(三)賴義明、賴坤泉、謝賴智惠、劉盈秀、賴智圭於本件並未到
    庭或提出書狀為何聲明或主張。
三、得心證之理由：
(一)系爭土地為袋地：
  1.按土地因與公路無適宜之聯絡，致不能為通常使用時，除因
    土地所有人之任意行為所生者外，土地所有人得通行周圍地
    以至公路。前項情形，有通行權人應於通行必要之範圍內，
    擇其周圍地損害最少之處所及方法為之，民法第787條第1、
    2項分別定有明文。其立法意旨在於調和土地相鄰之關係，
    以全其土地之利用，故明定周圍地所有人負有容忍通行之義
    務（最高法院85年台上字第1781號判例意旨參照）。該條文
    所謂通常使用，應係指一般人車得以進出而聯絡通路至公路
    之情形（最高法院91年度台上字第1846號判決意旨參照）。
    又民法第787條第1項所定之通行權，其主要目的，不僅專為
    調和個人所有之利害關係，且在充分發揮袋地之經濟效用，
    以促進物盡其用之社會整體利益（最高法院78年台上字第94
    7號判例意旨參照）。是袋地通行權，非以袋地與公路有聯
    絡為已足，尚須使其能為通常使用。而是否能為通常使用，
    須斟酌該袋地之位置、地勢、面積、用途、社會環境變化等
    因素為綜合判斷。倘袋地為建地時，並應考量其坐落建物之
    防火、防災、避難及安全需求，始符能為通常使用意旨（最
    高法院104年度台上字第256號判決意旨參照）。
  2.經查，朱茂瑩等9人、朱林雪霞等5人、賴義明等6人分別為0
    0、47、51地號土地所有權人；黃永明為27、28、30地號土
    地之所有權人，黃國安為27-1、28-1、28-4、31地號土地之
    所有權人，系爭土地均位於山坡地保育區，其中27、27-1地
    號土地為林業用地，28、28-1、28-4、30地號土地為農牧用
    地，31地號土地則為丙種建築用地，有各該土地登記第一類
    謄本、地籍圖謄本可稽（見原審卷第35至57頁），復為兩造
    所不爭執，應可認定。至上訴人主張系爭土地目前藉由690
    巷通行至公路即大興路，亦為被上訴人所不爭執；且經原審
    至現場履勘結果，系爭土地均以30地號土地連接690巷口，
    其上有一鐵皮屋，黃永明表示居住於該處，系爭土地上種植
    有橘子、荔枝、檳榔等農作物，30地號土地上水泥鋪面路徑
    與之銜接的出入口，交界處有一座小橋，最窄處約140公分
    寬，可供農用搬運車通行，循690巷往西北方向行進，沿途
    路寬約達3米，行至原判決附圖二（下稱附圖二）ab連線時
    路寬陡縮，此段路寬最窄處約150公分，最寬處約180公分，
    兩側為鐵皮及磚造圍牆，行至附圖二a點連接大興路等情，
    有原審勘驗筆錄、現場照片、地籍圖資網路查詢資料、空照
    圖及附圖二可稽（見原審卷第193至247頁、第121至127頁、
    第33、59至65頁、本院卷二第19至23頁），是認系爭土地目
    前僅得經由690巷以連接公路。
  3.惟依上開690巷道之路況以觀，該巷道於連接至大興路以前
    之路段（即附圖二ab連線）寬度僅有約150公分至180公分，
    並有690巷口連接大興路之照片可稽（見原審卷第59、237頁
    、本院卷一第141頁、143），雖可供車體寬度小於150公分
    之農用搬運車通行使用，有朱茂錫等3人所提出之農用搬運
    車規格簡介可參（見本院卷一第171至191頁），然衡諸該等
    農用搬運車車寬仍達約107公分至127公分許，顯然難以於該
    段巷道會車通行，亦不足供其他車寬大於150公分之一般車
    輛通行。又查，依系爭土地之土地登記第一類謄本所示，系
    爭土地面積合計高達32,675.6平方公尺（計算式：8262.51＋
    8262.51＋7600＋2500＋2500.13＋3107.45＋443＝32,675.6，見原
    審卷第35至47頁），幅員廣大，且其所在位置距離公路即大
    興路尚遠，交通不便，有賴機械動力車輛便於進出，而依上
    訴人所提於系爭土地採收之竹筍、芋頭、柳丁、椪柑照片所
    示（見原審卷第387至411頁），固可認上訴人係於系爭土地
    上從事農作經濟活動，然系爭土地除林業用地、農牧用地外
    ，尚有丙種建築用地，並有建物坐落其上（見原審卷第205
    頁），非無防火、防災之需求，衡諸現今農作機械化、物流
    規模化之社會環境變遷，縱以山坡地、農林用地亦難免於天
    災、火災意外所可能造成之危害，斟酌系爭土地之位置、面
    積、用途、社會環境變化等因素綜合觀之，僅以上開690巷
    道之路況觀之，難認可供一般救災、救護車輛甚或自小客車
    通行而為通常使用；系爭土地通行方案經送鑑估結果，亦認
    若通行690巷，因道路寬度最窄僅約1.5公尺，可及性相對較
    差，中大型農業機械無法通行至系爭土地，無法提升農產品
    品質、生產量，經營成本無法降低，其農產品運輸僅能依賴
    小型運輸器具，運輸量無法提升、運輸成本增加，土地可利
    用性亦無法提升，有華聲科技不動產估價師事務所鑑定報告
    書附卷可佐（見外附鑑定報告書第41頁），難以充分發揮系
    爭土地之經濟效用，以促進物盡其用之社會整體利益，堪認
    系爭土地應屬與公路無適宜之聯絡，致不能為通常使用之袋
    地。又系爭土地中之27-1、28-1、28-4地號土地，固分別分
    割自27、28、28-1地號土地而來（見原審卷第37、41、43）
    ，然觀諸系爭土地地籍圖謄本、附圖二及前揭勘驗筆錄所示
    （見原審卷第33、49、193至203頁），27、27-1、28、28-1
    、28-4地號土地兩兩相連，僅28、28-1地號土地與30地號土
    地相鄰而得經由30地號土地連接690巷口，27、00-0、28-4
    地號土地亦需經由28或28-1地號土地始得行經30地號土地連
    接690巷口，則27、28地號土地於分割前，原即需經由30地
    號土地始得連接至690巷口，其周圍地本無其他道路可供通
    行，並非因分割後始成為袋地。被上訴人辯稱系爭土地非屬
    袋地，僅30地號土地得主張通行權乙節，委無可採。
(二)確認系爭土地對如附圖標示A、B、B1、C部分土地有通行權
    存在：
  1.再按鄰地通行權為鄰地所有權之擴張，係為促進袋地利用，
    而令周圍地所有人負容忍通行之義務，其目的在解決與公路
    無適宜聯絡之土地之通行問題，因而限於必要之程度，且應
    選擇對鄰地損害最少之處所為之。又所謂通行必要之範圍內
    ，周圍地損害最少之處所及方法為何，應依社會通常之觀念
    ，就附近周圍地之地理狀況、相關公路之位置、與通行必要
    土地距離、相鄰土地利用人之利害得失及其他各種情事，按
    具體事例斟酌判斷之（最高法院83年度台上字第1606號、95
    年度台上字第2653號判決意旨參照）。又按民法第787條第1
    項有關「袋地通行權」之土地所有人得通行周圍地以至公路
    之規定，其「周圍地」並非僅指以與不通公路土地直接相毗
    鄰者為限。如不通公路之土地，與公路之間，有二筆以上不
    同所有人之土地相鄰，為達通行公路之目的，自亦得通行該
    周圍地。於此情形，土地所有人祇須對該法律關係存否不明
    確而有爭執之相鄰周圍地所有人提起確認通行權之訴為已足
    ，不以對所有周圍地之所有人均起訴或一同起訴併列被告為
    必要（最高法院90年度台上字第166號判決意旨參照）。
  2.經查，系爭土地為山坡地保育區之林業用地、農牧用地及丙
    種建築用地，交通不便，有賴機械動力車輛便於進出，上訴
    人於系爭土地從事農作使用，並有建物坐落其上，系爭土地
    仍有防火、防災之需求，上開690巷道之路況，難認可供一
    般救災、救護車輛甚或自小客車通行而為通常使用，已如前
    述。上訴人主張通行如附圖標示A、B、B1、C部分土地，其
    中A、B部分土地為私設柏油路即706巷，路寬約3.4公尺至4
    公尺，B1與C部分土地路寬3公尺，未經鋪設柏油路面，B1部
    分土地堆放雜物，C部分土地則種植菜園，其間並設有圍籬
    阻隔，有原審勘驗筆錄、現場照片及附圖可稽（見原審卷第
    195、202、247頁、本院卷一第147至149頁、第155至159頁
    、卷二第25至27頁）。而706巷係屬套繪有案之現有巷道，
    有臺中市政府都市發展局109年9月1日中市都測字第0000000
    000號函示及所附建築執照套繪圖資可稽（見本院卷一第313
    至317頁），依該建築執照套繪圖資所示，706巷於95年間即
    已申請套繪，觀諸706巷道路現況為柏油路面（即附圖A、B
    部分土地），道路兩側有住宅或鐵皮屋等建物，朱茂錫等3
    人並自陳A、B部分土地之現狀係鋪設柏油路面供巷道通行使
    用（見本院卷一第405頁），顯見706巷道已供人車通行相當
    時日，則上訴人主張通行附圖標示A、B部分以連接大興路，
    並未改變現狀。再就上訴人主張通行附圖標示B1、C部分連
    接A、B部分觀之，除可將690巷與706巷兩巷道串連以利人車
    交通聯絡外，亦可讓無法自690巷進出系爭土地之車輛，可
    自706巷道進出接連690巷道後出入系爭土地，以706巷道之
    路寬約4公尺與B1、C部分土地路寬達3公尺而言，足供一般
    救災、救護車輛甚或自小客車通行而為通常使用，而符合防
    火、防災或輸運之需求。朱茂錫等3人雖主張系爭土地之出
    入口路徑僅約140公分寬，則周圍地通路再寬也無法讓更大
    的車輛駛入系爭土地等語；然查，上訴人主張系爭土地之出
    入口路徑兩側土地均為上訴人所有，有現場照片可稽（見本
    院卷一第151至153頁、卷二第29至31頁），復為朱茂錫等3
    人所不爭執（見本院卷二第8頁），參諸系爭土地連接690巷
    道之出入口路徑照片所示（見原審卷第207至209頁），所測
    得之路寬140公分，約莫僅以水泥鋪面邊緣為其測量路徑範
    圍，未將路徑兩側雜草叢生之土地範圍計入，如車體寬度大
    於690巷最小路徑150公分之車輛，得經由706巷行經如附圖
    標示A、B、B1、C部分再連接690巷行駛至系爭土地，上訴人
    並非不得在其自有土地上再行拓寬現有路徑供該等車輛通行
    而為通常使用，尚難以690巷最窄路寬150公分或現有路徑之
    水泥路面寬僅140公分，即限制上訴人僅可通行690巷為已足
    ，而無通行706巷之必要。
  3.被上訴人雖主張上訴人應優先考量增加現有通行690巷之道
    路寬度，而非通行伊等私設之706巷。況依上訴人所提通行
    方案，地主需容忍他人通行之面積甚大，且47地號、51地號
    土地將被從中割裂，影響土地使用上之完整性，顯非對周圍
    地損害最少之處所及方法等語；然查，依690巷道連接至大
    興路口之沿途照片顯示（見原審卷第59、227至237頁、本院
    卷一第141至143頁），該段巷道路徑距離（即附圖二ab連線
    ）非短，兩側設有圍牆及建物比鄰而立，如需拓寬，勢必拆
    除路徑兩側地上物及建物，造成建物損害及回復問題，工程
    浩大，且須耗費相當工程時間及費用成本，影響多數建物所
    有權人權益及社會經濟。較諸通行如附圖標示A、B、B1、C
    部分土地之方法觀之，A、B部分土地現況即係鋪設柏油路面
    供706巷道通行使用，並未改變現狀，而B1部分土地堆放雜
    物，C部分土地則種植菜園，其間僅有圍籬阻隔，已如前述
    ，並無建物坐落其上，不需拆除他人建物，僅需於B1、C部
    分土地上鋪設路面即可銜接至690巷。前經臺中市新建工程
    處至690巷會勘結果，亦認690巷現況難以拓寬改善，706巷
    已鋪設柏油供民眾通行，僅需再施作20公尺即可銜接既有道
    路供消防車及救護車通行使用，工程較為簡易，有該處107
    年4月30日中市建新土字第1070013749號函附會勘紀錄、108
    年4月9日中市建新土字第1080010727號函可稽（見本院卷二
    第95至102頁）。可見被上訴人主張拓寬690巷之通行方法對
    於周圍地所造成之損害，顯較上訴人主張通行如附圖標示A
    、B、B1、C部分土地之方法為鉅，且社會成本較高，被上訴
    人主張拓寬690巷之通行方案，顯非對周圍地損害最少之處
    所及方法。而如附圖標示A、B部分土地之706巷道現況位置
    ，即已坐落於47地號土地中間，如附圖所示690巷道現況位
    置，亦已坐落於51地號土地中間，均已將上開大部分土地分
    為左右兩側，上訴人主張通行A、B部分土地，並未改變現狀
    ，而通行B1、C部分土地，亦僅將現有堆放雜物、種植菜園
    之部分土地，改作鋪設3公尺路面以銜接上開兩巷道，依前
    述使用現況觀之，難認影響B1、C部分土地之兩側土地使用
    狀況甚大，亦非因上訴人主張通行A、B、B1、C部分土地而
    造成土地割裂。被上訴人主張上訴人之通行方案將造成47地
    號、51地號土地從中割裂，影響土地使用完整性乙節，尚非
    可採。
  4.綜上各情以觀，審酌系爭土地面積達32,675.6平方公尺，幅
    員廣大，且均位於山坡地保育區，除其中443平方公尺部分
    為建築用地外，其餘多為農林用地，交通不便，其上有建物
    及農作，仍有防災、防火之需求，然現僅可經由690巷聯外
    通行，惟路徑窄小，兩側建物林立，倘若於690巷道拓寬道
    路，勢必耗費甚鉅且造成周圍地更大損害。依如附圖標示A
    、B部分之706巷道現況，為周圍地現有之道路，亦供被上訴
    人對外通行，B1、C部分銜接690巷及706巷後，除使兩巷道
    互通聯絡外，系爭土地即得自706巷道聯外通行使用，且A、
    B、B1、C部分土地路寬為3至4公尺，足供一般救災、救護車
    輛甚或自小客車通行使用，堪認上訴人主張如附圖所示A、B
    、B1、C部分土地之通行範圍為必要，且為對周圍地損害最
    小之處所，應屬有據。故上訴人請求確認其就附圖標示A、B
    、B1、C部分土地有通行權存在，應予准許。
(三)末按有通行權人於必要時，得開設道路，民法第788條第1項
    前段亦有明定。又民法關於袋地通行權之規定，旨在於調和
    土地相鄰之關係，以全其土地之利用，故明定周圍地所有人
    負有容忍通行之義務（最高法院85年度台上字第1781號民事
    裁判要旨參照）。是以土地所有人取得袋地通行權，通行地
    所有人有容忍其通行之義務，倘妨阻土地與公路適宜之聯絡
    ，或為其他妨害，致不能為通常之使用者，通行權人自得請
    求予以禁止。本件上訴人就如附圖標示A、B、B1、C部分土
    地有通行權存在，已如前述，揆諸前揭說明，被上訴人即負
    有容忍被上訴人通行之義務。因此，上訴人請求朱林雪霞等
    5人、賴義明等6人應容忍上訴人在如附圖標示B1、C部分通
    行範圍之土地上鋪設水泥或柏油路面以供通行，並不得設置
    地上物或為任何妨害上訴人通行之行為，亦屬有據，應予准
    許。
四、綜上所述，上訴人依民法第787條規定，請求確認其對朱茂
    瑩等9人所有58地號如附圖標示A部分土地，對朱林雪霞等5
    人所有47地號如附圖標示B、B1部分土地，對賴義明等6人所
    有51地號如附圖標示C部分土地，有通行權存在，朱林雪霞
    等5人、賴義明等6人各應容忍上訴人在如附圖標示B1、C部
    分通行範圍之土地上鋪設水泥或柏油路面以供通行，並不得
    設置地上物或為任何妨害上訴人通行之行為，為有理由，應
    予准許。原審為上訴人此部分敗訴之判決，上訴意旨指摘原
    判決此部分不當，求予廢棄改判，為有理由，爰由本院將原
    判決此部分予以廢棄，改判如主文第2、3項所示。末按因共
    有物分割、經界或其他性質上類似之事件涉訟，由敗訴當事
    人負擔訴訟費用顯失公平者，法院得酌量情形，命勝訴之當
    事人負擔其一部，民事訴訟法第80條之1定有明文。本件通
    行權事件事涉相鄰關係，與經界事件涉訟之性質類似，上訴
    人亦因本件通行而受有利益，爰斟酌兩造在本件訴訟中之利
    害關係，就訴訟費用負擔判決如主文第4項所示。
六、本件事證已臻明確，兩造其餘之攻擊或防禦方法及所用之證
    據，經本院斟酌後，認為均不足以影響本判決之結果，爰不
    逐一論列，併此敘明。
七、據上論結，本件上訴為有理由，依民事訴訟法第450條、第0
    0條之1、第463條、第385條第1項前段，判決如主文。
中　　華　　民　　國　 110　　年　　2 　　月　　26　　日
                  民事第五庭    審判長法  官  許秀芬
                                      法  官  李慧瑜
                                      法  官  吳崇道
正本係照原本作成。
被上訴人得上訴。
如對本判決上訴，須於收受判決送達後20日內向本院提出上訴書
狀，其未表明上訴理由者，應於提出上訴後20日內向本院提出上
訴理由書（須按他造人數附具繕本）。
上訴時應提出委任律師為訴訟代理人之委任狀。具有民事訴訟法
第466條之1第1項但書或第2項之情形為訴訟代理人者，另應附具
律師及格證書及釋明委任人與受任人有該條項所定關係之釋明文
書影本。如委任律師提起上訴者，應一併繳納上訴審裁判費。

                                      書記官  洪郁淇

中　　華　　民　　國　 110　　年　　2 　　月　　26　　日